【裁判字號】    92,台非,77
【裁判日期】    920220
【裁判案由】    違反能源管理法
【裁判全文】
最高法院刑事判決                                  九十二年度台非字第七七號
    上  訴  人  最高法院檢察署檢察總長
    被      告  甲○○
右上訴人因被告違反能源管理法案件，對於台灣高雄地方法院鳳山簡易庭中華民國九
十一年三月十日第一審確定簡易判決（九十年度鳳簡字第八六六號，聲請簡易判決處
刑案號：台灣高雄地方法院檢察署八十九年度偵字第一六三○一號），認為違法，提
起非常上訴，本院判決如左：
    主  文
原判決撤銷。
本件免訴。
    理  由
非常上訴理由稱：﹁按判決適用法則不當者，為違背法令；又犯罪後之法律已廢止其
刑罰者，應諭知免訴之判決，刑事訴訟法第三百七十八條、第三百零二條第四款分別
定有明文。復按石油及其產品，依能源管理法第二條第一款規定，為能源管理法所稱
能源，再依民國九十年十月十一日總統公布，於同年月十三日生效之石油管理法第五
十五條規定：『自本法施行之日起，能源管理法有關石油之規定，不再適用。』故自
九十年十月十三日起，有關石油之管理，應適用石油管理法規定。而依石油管理法第
十七條第一項前段、第二項規定：經營汽油之零售業務者，應設置加油站；經營加油
站業務者，應向直轄市、縣（市）主管機關申請核准設站；設站完成並經直轄市、縣
（市）主管機關審查合格，報請中央主管機關核發加油站經營許可執照後，始得營業
，違反上開規定，經營汽油零售業務者，依同法第四十條第一項第二款規定，處新台
幣一百萬元以上五百萬元以下罰鍰。可知自九十年十月十三日起，未經許可而經營汽
油銷售業務，除有致生公共危險，應依石油管理法第四十條第三項規定，仍處以刑罰
外，已由原依能源管理法第二十條之一規定處以刑罰，改為應依石油管理法第四十條
第一項第二款規定處以罰鍰，即已廢止刑罰之規定。本件台灣高雄地方法院鳳山簡易
庭審理被告甲○○未經許可經營汽油銷售業務，於九十一年三月十日以九十年度鳳簡
字第八六六號簡易刑事判決時，疏未注及上開石油管理法規定，仍依能源管理法第二
十條之一規定對被告論罪科刑，揆諸首揭說明，原判決顯有適用法則不當之違背法令
。案經確定且對被告不利，爰依刑事訴訟法第四百四十一條、第四百四十三條規定提
起非常上訴，以資糾正。﹂等語。
本院按判決不適用法則或適用不當者，為違背法令，刑事訴訟法第三百七十八條定有
明文。又依同法第三百零二條第四款之規定，犯罪後之法律已廢止其刑罰者，應諭知
免訴之判決。復按石油及其產品，依能源管理法第二條第一款規定，為該法所稱之能
源。再依民國九十年十月十一日公布，同月十三日生效之石油管理法第五十五條規定
：﹁自本法施行之日起，能源管理法有關石油之規定，不再適用。﹂故自九十年十月
十三日起，有關石油之管理，應適用石油管理法規定。而依石油管理法第十七條第一
項前段、第二項規定：經營汽油之零售業務者，應設置加油站；經營加油站業務者，
應向直轄市、縣︵市︶主管機關申請核准設站；設站完成並經直轄市、縣︵市︶主管
機關審查合格，報請中央主管機關核發加油站經營許可執照後，始得營業；違反上開
規定，經營汽油零售業務者，依同法第四十條第一項第二款規定，處新台幣一百萬元
以上五百萬元以下罰鍰。可知自九十年十月十三日起，未經許可經營汽油銷售業務，
已由原依能源管理法第二十條之一規定處以刑罰，改為應依石油管理法第四十條第一
項第二款規定處以罰鍰，即已廢止刑罰之規定。本件原確定判決，認定被告甲○○自
八十九年七月十八日起至同月二十日止，未經許可經營汽油銷售業務等情，於九十一
年三月十日以九十年度鳳簡字第八六六號簡易判決判處被告有期徒刑六月，併科罰金
新台幣二十五萬元，疏未察及上開石油管理法規定，仍依能源管理法第二十條之一規
定論罪科刑，揆諸首揭說明，顯屬違背法令。案經確定，且於被告不利。非常上訴意
旨執以指摘，洵有理由，應由本院將原判決撤銷，另行判決如主文所示，以資救濟。
據上論結，應依刑事訴訟法第四百四十七條第一項第一款但書、第三百零二條第四款
，判決如主文。
中      華      民      國    九十二    年      二      月     二十     日
                              最高法院刑事第二庭
                                  審判長法官  陳  錫  奎
                                        法官  洪  清  江
                                        法官  李  伯  道
                                        法官  洪  文  章
                                        法官  花  滿  堂
      右正本證明與原本無異
                                              書  記  官
中      華      民      國    九十二    年      二      月    二十七    日


司法院資訊處製作；財團法人民間司法改革基金會備份。
